【裁判字號】    89,訴,1526
【裁判日期】    900410
【裁判案由】    常業重利等
【裁判全文】
臺灣臺北地方法院刑事判決                        八十九年度訴字第一五二六號
    公  訴  人  臺灣臺北地方法院檢察署檢察官
    被      告  己○○
    選任辯護人  巫坤陽律師
右列被告因常業重利等案件，經檢察官提起公訴（八十九年度偵字第一四三七五號）
，本院判決如左：
    主  文
己○○以乘他人急迫貸以金錢，而取得與原本顯不相當之重利為常業，處有期徒刑拾
月；又行使偽造私文書，足以生損害於他人，處有期徒刑肆月；應執行有期徒刑壹年
。扣案之0000000000號行動電話壹具及附表二所示之署押均沒收。
    事  實
一、己○○基於以重利為常業之犯意，自民國八十八年二月間起，對外以「小高」、
    「高先生」自稱，利用在自由時報刊登貸款廣告方式招攬客戶，以（０二）00
    000000號電話做為聯絡方式，提供資金借貸與社會上急需款項周轉之不特
    定人，乘黃金亮、丙○、陳盈如（即陳金妹，八十九年九月改名）、鄭耀國、乙○○、甲○○、陳俊源、庚○○及戊○○等人需錢孔急之際，先後在附表所示時
    、地，各貸予新台幣（下同）二萬元至十萬元不等之金錢，以月息四十分至八十
    分不等之利息，取得與原本顯不相當之重利，且貸款時或預先扣取首期利息，即
    按借款之金額及借款之時間計算利息數額，於借款時預先扣除本金後，再將餘額
    交付借款人，而先取得該利息，或要求各該借款人簽發本票、支票，或提供身分
    證或駕駛執照等證件作為擔保（詳細借貸金額、實得金額、借貸地點及提供之擔
    保物均詳如附表一），以之為常業。己○○為規避查緝，復另行起意，基於行使
    偽造文書之犯意，於八十八年九月十八日，至台北縣三重市「遠翔資訊有限公司
    」（下稱遠翔公司），持前開庚○○所提供作為借款擔保之國民身分證，未經庚○○同意，在行動電話服務申請書之私文書上偽造庚○○之署押，而偽造如附表
    二所示之行動電話申請書，再提出於遠翔公司，由不知情之公司職員提出申請書
    向遠傳電信股份有限公司（下稱遠傳公司）申請0000000000號行動電
    話號碼使用，足以生損害於庚○○及遠傳公司。嗣己○○於八十九年七月十七日
    ，至臺北市○○區○○路三段一三七號向鄭耀國收取五萬元利息時，為據報埋伏
    之員警當場查獲，並在其駕駛之自小客車後行李箱扣得如附表一所示前揭借款人
    提供擔保之身分證、駕照、本票、支票及被告所有供犯罪聯絡用之000000
    0000號行動電話一具。
二、案經被害人鄭耀國、庚○○訴由台北市政府警察局大安分局報請臺灣臺北地方法
    院檢察署檢察官偵查起訴。
    理  由
一、訊據被告己○○除否認有常業犯意外，就其餘重利及偽造庚○○署押，進而行使
    偽造之行動電話申請書，透過不知情之遠翔公司職員向遠傳公司申請行動電話門
    號等節均供承不諱，核與被害人鄭耀國、庚○○、乙○○、甲○○、黃金亮及陳
    盈如等人分別於警訊、本院審理時指訴情節大致相符，且經證人王火坤於警訊時
    證述屬實，併有遠傳公司檢送庚○○行動電話申請書影本及贓物認領保管單等件
    在卷可稽，復有扣案如附表一所示之本票、支票、身分證、駕駛執照及前揭門號
    之行動電話一具可資為證，至於證人乙○○雖供稱係向一名何姓男子借錢云云，
    惟被告否認另有共犯，並直承確有借錢予乙○○（見本院九十年三月六日訊問筆
    錄），稽之扣案證人乙○○之證件及簽發之本票等證物均在被告駕駛自小客車內
    起獲，應認為被告供詞為可採。而被害人鄭耀國於警訊及本院審理時供稱：「因
    為周轉問題，欠缺資金，乃向地下錢莊借錢」等語（見偵查卷第六頁反面、本院
    九十年一月十六日訊問筆錄）；黃金亮於警訊時供稱：「因急需資金周轉，才向
    錢莊借錢」等語；陳盈如於警訊時供稱：「因丈夫經商失敗，無法籌措生活費用
    ，才向錢莊借錢」等語；陳俊源於警訊時供稱：「因收入無法支付家庭開銷，母
    親染有重病，情急之下才向小高借錢」等語；庚○○於本院審理時供稱：「因臨
    時急需用錢，才向被告借錢」等語（見本院八十九年十二月廿一日訊問筆錄）；
    乙○○於本院審理時供稱：「因與他人發生車禍，須賠償損害，逼不得已才向錢
    莊借錢」等語（見本院九十年二月廿一日訊問筆錄）；甲○○於本院審理時供稱
    ：「因經濟狀況不佳，才向錢莊借錢」等語（見本院九十年三月六日訊問筆錄）
    ；被害人丙○、戊○○均傳未到庭，未能探究實際借貸原因，然據被告於本院審
    理時供稱：「丙○借六萬元，實拿五萬元，預扣一萬元利息，另利息每十天為一
    期，每借一萬元，每天須支付二百元利息」、「戊○○借四萬元，實際給他三萬
    二千元，每十天一期，利息每借一萬元，每天須支付二百元利息」等語（見本院
    九十年三月廿日審判筆錄），就伊等願意支付每月月息高達六十分之利息，明顯
    高於一般民間借貸或金融機關所定之貸款利息，足徵被告均係乘被害人鄭耀國等
    人有急需用錢之急迫情形貸予金錢，且被告所收取之利息最多高達月息六十分，
    亦顯與原本顯不相當，其有重利犯行，足堪認定。又按刑法上所謂常業犯，凡意
    圖營利，藉該犯罪以為日常謀生之職業者，即足當之；至是否恃此犯罪為唯一之
    謀生職業，則非所問，縱令同時兼操其他職業，仍無礙於該常業犯罪之成立，所
    謂常業犯，非謂必須別無其他正當職業始克構成。被告於偵查時已自承：「伊無
    其他工作，以放高利貸賺錢謀生」等語（見偵查卷第三一頁），且在報紙刊登廣
    告，招攬不特定人貸放重利，查獲之放款對象計有九人，經營時間長達一年半，
    具有相當規模，顯然被告有恃此為生之常業犯意甚明，其於本院審理時翻異前詞
    ，辯稱並無常業犯意云云，並提出扣繳憑單為證，均不影響前開被告有常業重利
    事實之認定。故本件事證明確，被告犯行均堪認定，應予依法論科。
二、查被告己○○在行動電話申請書上偽造庚○○署押，並持之交由不知情之遠翔公
    司人員向遠傳公司行使申請0000000000號行動電話號碼，足以生損害
    於庚○○與遠傳公司，核此所為，係犯刑法第二百十六條、第二百十條之行使偽
    造私文書罪，被告利用不知情之遠翔公司人員行使偽造私文書，為間接正犯；又
    偽造署押係偽造私文書之部分行為，偽造之低度行為為行使之高度行為所吸收，
    均不另論罪。又被告乘被害人鄭耀國等人急需用錢之際，貸予原本顯不相當之重
    利，並恃以為生，核係犯刑法第三百四十五條之常業重利罪。被告所犯上開二罪
    ，犯意各別，行為互殊，應予分論併罰。爰審酌被告之犯罪動機、目的、手段、
    放款次數、時間、貸放金額，對於社會經濟秩序所生危害，及犯罪後深感悔意，
    態度尚稱良好等一切情狀，各量處如主文所示之刑，並定其應執行刑，以資懲儆
    。扣案之0000000000號行動電話一具係被告所有，供犯罪所用之物，
    業經被告供明在卷，應依刑法第三十八條第一項第二款宣告沒收；另如附表二所
    示之署押，不問屬於犯人與否，均應依刑法第二百十九條規定沒收，附此敘明。
三、公訴意旨另以：被告己○○於八十九年四月十日，冒用借款人丁○○名義，向遠
    傳公司申請0000000000號行動電話，足以生損害於丁○○及遠傳公司
    ，因認被告涉犯刑法第二百十六條、第二百十條之行使偽造私文書罪嫌云云。訊
    據被告堅詞否認假冒丁○○名義申請行動電話，辯稱：上開門號係透過跳蚤市場
    雜誌購得，而上開門號為預付卡門號，伊並未冒名申辦等語。經查：據證人丁○○於本院審理時證稱：伊從未向己○○經營之地下錢莊借錢等語（見本院八十九
    年十二月二十一日訊問筆錄），且扣案各該借款人提供擔保之證件、本票亦查無
    為證人丁○○所有，被告既未貸款予丁○○，何能取得其證件申辦行動電話門號
    ，是被告所辯應非子虛。此外，復查無其他積極證據足認被告有何偽造丁○○署
    押冒名申辦行動電話門號之犯行，不能證明被告犯罪，惟公訴人認該部分犯行，
    與前揭論罪科刑部分，有裁判上一罪之連續犯關係，爰不另為無罪之諭知，亦此
    敘明。
據上論斷，應依刑事訴訟法第二百九十九條第一項前段，刑法第第二百十六條、第二
百十條、第三百四十五條、第五十一條第五款、第三十八條第一項第二款、第二百十
九條，罰金罰鍰提高標準條例第一條前段，判決如主文。
本案經檢察官越方如到庭執行職務
中      華      民      國    九十      年      四      月      十      日
                                      臺灣臺北地方法院刑事第八庭
                                          法  官  胡宏文
右正本證明與原本無異。
如不服本判決，應於判決送達後十日內，向本院提出上訴狀。
                                          書記官  劉穗筠
中      華      民      國    九十      年      四      月      十三    日
  附表一：
┌──┬──────┬───────────────┬─────────┐
│編號│被  害  人  │  借貸時間、地點、金錢（新台幣│交 付 之 擔 保 品 │
│    │            │  ）及利息                    │                  │
├──┼──────┼───────────────┼─────────┤
│一  │鄭耀國      │於八十八年二月間，借款十萬元，│ 分別簽發面額二 │
│    │            │每十天為一期，每期利息十五分（│十萬元、二十萬元、│
│    │            │即利息一萬五千元），月息四十五│五萬元之本票各一紙│
│    │            │分。                          │，另提供友人黃火坤│
│    │            │                              │所簽發面額十萬元之│
│    │            │                              │本票一紙，及面額十│
│    ││                              │三萬元、付款人為臺│
│    │            │                              │灣省合作金庫三興支│
│    │            │                              │庫、發票人為鄭耀國│
│    │            │                              │之支票一紙。      │
│    │            │                              │身分證影本一張。│
├──┼──────┼───────────────┼─────────┤
│二  │庚○○      │八十八年三月，在台北縣蘆洲市境│身分證正本及簽發│
│    │            │內，先後借款二萬五千元、一萬元│同面額之本票二紙。│
│    │            │，均預扣一期利息，每十天為一期│                  │
│    │            │，各收取二千五百元及一千元利息│                  │
│    │            │。相當於月息四十分。          │                  │
├──┼──────┼───────────────┼─────────┤
│三  │乙○○      │八十八年八月份，借款六萬元，實│簽發面額九萬元、│
│    │            │拿五萬九千元，每十天為一期，預│六萬元之本票各一紙│
│    │            │扣一千元利息。                │。另提供身分證正本│
│    │            │                              │供作擔保。        │
├──┼──────┼───────────────┼─────────┤
│四  │甲○○      │八十八年九月十六日在臺北市西園│簽發面額四萬元之│
│    │            │路，借款二萬元，實拿二萬元，約│本票及汽車駕駛執照│
│    │            │定月息六十分。                │作為擔保。        │
├──┼──────┼───────────────┼─────────┤
│五  │丙○        │八十八年五月二十四日在臺北市光│簽發面額十二萬元│
│    │            │復北路十九之一號住處，借款六萬│之本票作為擔保。  │
│    │            │元，實拿五萬元，預扣一萬元利息│                  │
│    │            │，每十天為一期，每借一萬元，每│                  │
│    │            │天須支付二百元之利息。        │                  │
├──┼──────┼───────────────┼─────────┤
│六  │戊○○    │八十八年二月間，借款四萬元，實│簽發本票及提供身│
│    │            │際取得三萬二千元，當作預扣利息│分證供作擔保。    │
│    │            │，每十天為一期，每天須支付二百│                  │
│    │            │元利息。                      │                  │
├──┼──────┼───────────────┼─────────┤
│七  │黃金亮      │八十八年四、五月間，在台北縣板│簽發面額十八萬元│
│    │            │橋市○○路六六號一樓，借款三萬│之本票，並提供本人│
│    │            │元，每十天為一期，每期利息六千│及配偶黃麗晃之身分│
│    │            │元。                          │證供作擔保。      │
├──┼──────┼───────────────┼─────────┤
│八  │陳盈如      │八十八年間，在台北縣土城市學府│提供身分證及簽發│
│    │（即陳金妹，│路一段一０九號五樓，借款五萬元│面額二十萬元之本票│
│    │八十九年九月│，每七天為一期，每萬元月息八千│供作擔保。        │
│    │更名）      │元，相當於月息八十分│                  │
├──┼──────┼───────────────┼─────────┤
│九  │陳俊源      │八十八年四月至同年八月間，在台│提供身分證及簽發│
│    │            │北縣三重市住處或工作地點等處，│面額三萬元、三萬元│
│    │            │先後借款四次，合計金額為十六萬│之本票二紙供作擔保│
│    │            │元（分別為三萬元、七萬元、三萬│。                │
│    │            │元、三萬元），每十天為一期，每│                  │
│    │            │期收取六千元利息。            │                  │
└──┴──────┴───────────────┴─────────┘
 附表二：
┌───┬─────────────────────────┬─────┐
│編 號 │             應  沒  收  之  署  押               │ 備   考  │
├───┼─────────────────────────┼─────┤
│ 一   │遠傳通路專用行動電話申請書上偽造之「庚○○」署押二│          │
│      │枚。                                              │          │
└───┴─────────────────────────┴─────┘
附本案論罪科刑依據之法條：刑法第二百十六條、第二百十條、第三百四十五條
刑法第二百十條
偽造、變造私文書，足以生損害於公眾或他人者，處五年以下有期徒刑。
刑法第二百十六條
行使第二百十條至第二百十五條之文書者，依偽造、變造文書或登載不實事項或使登
載不實事項之規定處斷。
刑法第三百四十五條
以犯前條之罪為常業者，處五年以下有期徒刑，得併科三千元以下罰金。


司法院資訊處製作；財團法人民間司法改革基金會備份。
